【裁判字號】    97,再易,2
【裁判日期】    970422
【裁判案由】    債務人異議之訴
【裁判全文】
臺灣高等法院臺中分院民事判決           97年度再易字第2號
再審原告    臺中商業銀行股份有限公司
法定代理人  丙○○
訴訟代理人  甲○○
再審被告    乙○
訴訟代理人  丁○○
上列當事人間債務人異議之訴等事件，再審原告對於中華民國96
年12月5日本院96年度上易字第325號確定判決提起再審，本院於
97年4月8日言詞辯論終結，判決如下：
    主  文
本院96年度上易字第325號確定判決廢棄。
原判決關於命再審原告應返還再審被告新台幣拾參萬貳仟肆佰陸
拾陸元，及自民國96年5月15日起至清償日止按年息5%計算之利
息部分廢棄。
上開廢棄部分，再審被告在第一審之訴駁回。
再審訴訟費用由再審被告負擔。
    事實及理由
一、再審聲明：
  (一)96年12月5日本院96年度上易字第325號確定判決應予廢棄。
  (二)再審被告於前訴訟程序之第一審之訴駁回。
二、再審理由略以：
  (一)按民法第144條第1項規定，時效完成後，債務人得拒絕給付
    ，乃消滅時效完成之效力，不過發生拒絕給付之抗辯權，並
    非使請求權當然消滅，債務人若不行使其抗辯權，法院自不
    得以消滅時效業已完成，即認請求權已歸消滅（參照最高法
    院29年上字第1195號判例）。再審原告消費借貸關係請求權
    ，固然罹於消滅時效，但請求權並非當然消滅而不可請求，
    僅債務人依法可為拒絕給付之抗辯，原確定判決認再審原告
    之請求權已罹於消滅時效而不可請求，顯有違上開最高法院
    判例意旨，而有民事訴訟法第496條第1項第1款，適用法規
    顯有錯誤之違法。
  (二)又請求權罹於消滅時效，債權人依法聲請強制執行，執行法
    院不得以債權人請求權罹於消滅時效而不得請求，駁回強制
    執行之聲請，本件原法院核發收取命令，由債權人收取債務
    人存款；倘如確定判決所認定，再審原告之債權請求權，已
    經罹於消滅時效而不得請求，執行法院應以執行名義不存在
    ，駁回強制執行之聲請。再審被告本應依強制執行法第14條
    規定，於強制執行程序終結前，依法提起債務人異議之訴，
    為拒絕給付之抗辯，然再審被告於再審原告96年4月30日收
    取其旱溪郵局存款後，始提出異議之訴，已不符強制執行法
    第14條規定。又再審被告復依不當得利規定，請求再審原告
    返還已收取之存款，強制執行法第14條之規定已失其意義，
    是若依確定判決所示理由，則對於已經罹於消滅時效之債權
    ，債務人毋庸提起異議之訴，任何時候皆可以不當得利之規
    定，請求債權人返還依強制執行所取得之款項，即有違強制
    執行法第14條之立法意旨。
  (三)再者，債權人本於確定判決對於債務人為強制執行，而受金
    錢之支付者，該確定判決如未經其後之確定判決予以廢棄，
    縱令判決內容不當，在債務人對於原執行名義之確定判決，
    提起再審之訴予以變更前，亦非無法律之原因而受利益，自
    無不當得利可言。（參照最高法院69年台上字第1142號判例
    ）再審原告依原法院77年度訴字第2261號確定判決，收取再
    審被告郵局存款，依前開判例所示，本有法律上之原因，要
    無不當得利，原確定判決就再審原告消費借貸關係權利自體
    依然存在，且未經再審之訴予以變更，置而不論，即以再審
    原告無法律上原因受有利益，判決再審原告應返還存款利益
    ，亦有判決適用法規顯有錯誤之違法等語。
三、再審被告則辯以：原判決認定再審原告對再審被告之請求權
    已罹於消滅時效，其認事用法正確，蓋因再審原告之請求權
    ，於92年12月12日時即罹於消滅時效，再審被告因而取得抗
    辯權，是再審原告猶執行再審被告之132,466元存款，自屬
    不當得利；又再審原告雖引用最高法院29年上字第1195號判
    例主張，消滅時效完成之效力，僅發生拒絕給付之抗辯權，
    而非使請求權當然消滅，然此並不影響本件原確定判決之認
    定，因再審被告已於該程序中積極抗辯，再審原告執行再審
    被告存款，仍屬不當得利，再審原告之請求並無理由，應予
    駁回等語。
四、按適用法規顯有錯誤者，得以再審之訴對於確定終局判決聲
    明不服。民事訴訟法第496條第1項第1款定有明文。所謂適
    用法規顯有錯誤者，係指確定判決所適用之法規，顯然不合
    於法律規定，或與司法院現尚有效及大法官會議之解釋，或
    本院尚有效之判例，顯然違反者而言（最高法院60年台再字
    第170號判例參照）。
五、查再審原告提起本件再審，以系爭消費借貸關係請求權，已
    罹於消滅時效，再審被告僅取得拒絕給付之抗辯，再審原告
    之請求權並非當然消滅，原確定判決卻認再審原告之請求權
    已罹於消滅時效，而不可請求，有適用法規顯有錯誤之違法
    等語。按請求權因十五年間不行使而消滅。但法律所定期間
    較短者，依其規定。又時效完成後，債務人得拒絕給付。民
    法第125、144條第1項分別定有明文。依上開條文規定，消
    滅時效完成後，係請求權消滅，債務人取得拒絕履行之抗辯
    權，並非債權本體之消滅，是債權人本於確定判決對債務人
    強制執行而受有金錢之清償者，該確定判決如未經其後之確
    定判決予以廢棄，縱令判決內容不當，在債務人對於原執行
    名義之確定判決提起再審之訴予以變更前，亦非無法律之原
    因而受利益，自無不當得利可言（最高法院85年台上字第
    389號、69年台上字第1142號判例意旨參照）。本件再審原
    告據以強制執行之執行名義並未被廢棄，則其依原執行法院
    96年度執八字第20673號執行命令，收取再審被告於臺灣郵
    政股份有限公司台中旱溪郵局之存款132466元，係本於其實
    體上之債權而受清償，並非無法律上之原因，而受有利益，
    本院前確定判決准再審被告依不當得利法律關係，訴請再審
    原告返還上開金額暨法定遲延利息，有違上開判例之意旨，
    再審原告依民事訴訟法第496條第1項第1款適用法規顯有錯
    誤規定，提起本件再審之訴，訴請廢棄本院96年度上易字第
    325號確定判決，並駁回再審被告第一審關於此部分之訴，
    為有理由，爰將本院上開確定判決廢棄，並判決如主文第二
    、三項所示。
五、據上論結，本件再審之訴為有理由，依民事訴訟法第78條，
    判決如主文。
中    華    民    國    97    年    4     月    22    日
                  民事第四庭    審判長法  官  黃斐君
                                      法  官  陳蘇宗
                                      法  官  張浴美
以上正本係照原本作成。
不得上訴。
                                      書記官  郭振祥
中    華    民    國    97    年    4     月    23    日
                                                      Ｍ


司法院資訊處製作；財團法人民間司法改革基金會備份。
